【裁判字號】    90,台上,4403
【裁判日期】    900719
【裁判案由】    殺人
【裁判全文】
最高法院刑事判決                                九十年度台上字第四四○三號
    上  訴  人  乙○○
                甲○○
右上訴人等因殺人案件，不服台灣高等法院台南分院中華民國八十九年十二月十二日
第二審更審判決（八十九年度重上更(三)字第一八○號，起訴案號：台灣台南地方法院
檢察署八十二年度偵續字第一五五號），提起上訴，本院判決如左：
    主  文
原判決撤銷，發回台灣高等法院台南分院。
    理  由
本件原判決認定上訴人乙○○、甲○○與陳耀獵（已判處罪刑確定）於民國八十二年
八月十二日凌晨一時許，在台南縣玉井鄉○○路陵鋒理容院附近，與駕駛ＴＤ－九九
二八號跑車型小客車之路過舊識唐銘福聊天之際，因唐銘福誇言該車係以新台幣（下
同）八十多萬元購買，乙○○則不屑稱：「幹！該車八十萬元﹖」，唐銘福聞言心生
不悅回稱：「你罵我，是不是想吃子彈」，並出手抓住乙○○之上衣，陳耀獵見狀趨
前勸解，乙○○亦不甘示弱，自其駕駛之ＵＩ－九七七號大貨車上取出鋤頭柄一支（
不能證明係乙○○、甲○○、陳耀獵所有）欲毆擊唐銘福。適為路過該處之陳福基看
見而予以阻止，搶下該鋤頭柄丟棄地上，乙○○隨即撿拾放回大貨車上，陳耀獵仍不
罷休，邀唐銘福一同前往灣丘村綽號「老大」住處排解。即由唐銘福駕該小客車搭載
陳耀獵、甲○○，駛入巷子時，因唐銘福有醉意而擦撞，乃改由陳耀獵駕駛；乙○○
則駕駛上開大貨車緊隨在後，同往台南縣楠西鄉方向駛去。車行至楠西鄉○○村○○
○路口時，陳耀獵提議先予毆打再講，乃由甲○○、陳耀獵押唐銘福下車，三人予以
圍毆，唐銘福不敵逃跑，乙○○、甲○○、陳耀獵三人基於共同殺人之犯意聯絡，由
乙○○在大貨車上取下鋤頭柄追上，用力由後猛擊唐銘福，唐銘福續逃跑，三人追至
楠西市場前，見唐銘福打公用電話，陳耀獵乃由乙○○手上接過鋤頭柄，朝唐銘福頭
部正面猛擊，唐銘福受創後蹲在地上，甲○○與乙○○又將唐銘福雙手抬起，由陳耀
獵再予毆打，致唐銘福受腦挫傷合併顱內出血及枕骨兩側、眶顴鼻部挫傷合併骨折斷
氣死亡等情，因而撤銷第一審不當判決，改判仍論處上訴人等共同殺人罪刑。固非無
見。
惟查：(一)被告之自白，須非出於強暴、脅迫、利誘、詐欺或其他不正之方法，且與事
實相符者，始得採為證據；如果被告之自白係出於不正之方法，並非自由陳述，即其
取得自白之程序，已非適法。則不問自白內容是否確與事實相符，因其非係適法之證
據，即不得採為判決之基礎。故審理事實之法院，遇有被告提出其自白非出於任意性
之抗辯時，應先於其他事證而為調查。且調查被告於警訊筆錄是否出於不正方法取得
，如以該負責訊問被告之警員之供述為證據方法，難得其情，自應調查其他證據，以
憑認定被告之自白是否出於任意。原判決依憑台南縣警察局八十九年六月十二日南
縣刑業字第四○二三號函附之調查摘要報告表，認台南縣警察局玉井分局偵辦本案過
程並無刑求情事。然查該報告表係依據訪談當時負責偵訊上訴人等之承辦員警洪維新
、楊順茗（原名楊乾毅）、賴彭湖、江維特時，彼等俱否認曾對上訴人等二人施暴刑
求之訪問紀錄而製作，有該訪問紀錄表在卷可稽（見重上更(三)卷第五十四頁至六十四
頁）。依首揭說明，尚難據此遽認上訴人等遭刑求之抗辯為不足採。況上訴人等二人
於八十二年八月十三日經檢察官偵訊後，諭令押台灣台南看守所時，乙○○自述「
內、外傷、心臟部位內外傷，兩面大腳瘀傷，胸部內傷，係被刑事人員打的。」；甲
○○亦自述「肚子及胸部疼痛，被刑事人員打的。」各等語，有該所八十四年十月五
日與八十四年十月三十日各別出具之南所憲戒字第一六二四號、第二○○七號函及所
附被告入所身有內外傷登記簿、自白書各二份附卷可稽（見上更(一)卷第六十九、七十
、八十三、八十四頁）。而受理登記之檢查人員劉政達亦到庭結證稱：「我們在中央
台時，在檢身時會問他們身體有無受到什麼傷害，如有傷害就會叫他們填自白書。」
「（如他們自述有瘀傷，你們會不會看一下﹖）會，我們會叫在衛生課的雜役過來看
一下，雜役都有些醫理常識。」（見上更(一)卷第一○九頁）。而甲○○在看守所禁見
房同房之陳金水亦稱：「我問他什麼案子﹖他說打死人，他說是他大哥，不是他，說
是刑警要他承認的。」「（他當時有無受傷﹖）腳掌有腫起來。」「他說是被刑事組
人員刑求。」（見上訴卷宗第四十九頁）；嗣又證稱：「甲○○進來時，他的兩隻腳
掌（非腳底）都腫起來，……我們問他腳為何那麼腫﹖他說在刑事組被打，他說雙手
有被銬在後面。」（見上更(一)卷第六十四頁）；證人陳耀哲及葉宗烈證稱：其二人於
被告二人自玉井分局送到台灣台南地方法院檢察署時曾去看被告，亦見被告腳腫至無
法走路等語各在卷（見上更(一)卷第七十七頁），茲乙○○、甲○○係分別於八十二年
八月十二日下午十四時至十七時先後經警拘捕到案（見偵查卷(一)第五十四頁），迨至
翌日解送看守所押前均在警方及檢察官之公權力拘束下，其身上之傷如何而來，自
有詳予調查仔細勾稽之必要。另甲○○前後三次警訊筆錄，其第一次及第三次固供承
其與乙○○及已判決確定之陳耀獵三人共同殺害被害人。但第二次則否認犯行，且第
一次與第三次訊問雖供承行兇，但此前後二次筆錄就乙○○有無駕駛大貨車至行兇地
點﹖被害人自小客車之鑰匙如何處理﹖何時掛在被害人身上之供述並不一致，甲○○
何以有此矛盾之供述﹖又其於檢察官初訊時雖仍為三人行兇之供述。然此供述內容與
已判處罪刑確定之共犯陳耀獵所供係其一人單獨行兇之供述已有不符。嗣甲○○於歷
次偵審訊問時則又否認犯行，並陳稱：「怕被打」「警員叫我如此供述」等語（見偵
字第九一三一號偵查卷第四十六頁反面），則其於警訊及檢察官初訊時之自白是否與
事實相符，尤屬可疑。乃原審未予明查慎斷，遽行判決，自有查證未盡之違誤，亦難
昭折服。(二)原判決引目擊證人陳福基、李金花在警訊之證詞，為上訴人等論罪之依
據（見原判決第三、四頁），但該等證人於警訊之證述，僅陳述乙○○在玉井鄉○○
路陵峰理容院前與被害人發生爭執之情形，並不足以證明上訴人等事後在楠西市場前
有無參與共同毆打被害人致死之事實，且證人陳福基、李金花二人就上訴人等有無與
被害人同車或同時離開陵峰理容院及雙方發生爭執之時間等所述亦不相符，原判決未
予釐清，而據以資為甲○○於警訊及檢察官初訊時之自白之補強證據，其採證自有可
議。(三)審理事實之法院，對於被告有利及不利之證據，應一律注意，詳為調查，綜合
全案證據資料，本於經驗法則以定其取捨，並將取捨證據及得心證之理由於判決內詳
為說明，否則難謂無判決不備理由之違誤，證人陳福基於警訊時除證述在陵峰理容院
前爭執後，僅陳耀獵與被害人共乘自小客車離開外，並稱：「……而我就和乙○○、
甲○○在理容院談話，大約談了十幾分鐘，我們三人就離開……」（見警卷第一頁反
面），已明確證明上訴人等並未與陳耀獵一時前往他處；另證人賴劉月美亦證稱：「
當時在一時左右，我已關門，但聽到有人在罵三字經，並且敲門要買香菸，但我害怕
不敢開門，於是我偷偷在二樓窗戶看他，……結果在罵人的那個人我沒看到，……另
一人我隱約有看到」；證人永山亦證述：「……我剛好從店內出來，看見有一人扶
著另一個人，其中一人穿白色衣服，被扶的人好像酒醉……」等語（見偵查卷(一)第二
十三頁及第二十九頁），均足證明案發現場僅二人而已，核上開證詞亦與陳耀獵所供
於陵峰理容院前發生爭執後，其與被害人駕車至灣丘路口時，被害人急著要跳車，乃
停車並步行至楠西市場前一家雜貨店叫門欲買香菸等情相符（見同上卷第四頁），乃
原判決就上開有利上訴人等之證據何以摒棄不採，未詳予說明，徒以證人賴劉月美嗣
於原審所證述：「我不能確定究有若干人在場，我耳背聽不清楚，只知很吵」之語，
遽予推論現場非僅陳耀獵與被害人兩人，陳福基之證詞不足採，採證難謂無違經驗法
則，尤有判決理由不備之違法。(四)科刑判決所認定之事實與所採用之證據不相適合，
即屬證據上理由矛盾，按諸刑事訴訟法第三百七十九條第十四款，其判決當然為違背
法令。原判決依憑甲○○之供述認上訴人等與被害人在陵峰理容院前之爭執經陳福基
勸阻後，陳耀獵仍不罷休，「邀」被害人一同前往灣丘村綽號「老大」住處排解。然
甲○○於警訊及檢察官偵訊時均係供稱：由上訴人等與陳耀獵共三人將被害人「押」
上小客車一同前往楠西灣丘村云云（見偵查卷(一)第六頁反面、第三十五頁反面）。其
認定之事實與所採用之證據資料不相適合，自有證據上理由矛盾之違誤。以上諸端，
或為上訴意旨所指摘，或為本院得依職權調查之事項，應認原判決仍有撤銷發回之原
因。
據上論結，應依刑事訴訟法第三百九十七條、第四百零一條，判決如主文。
中      華      民      國     九十     年      七      月     十九     日
                              最高法院刑事第五庭
                                  審判長法官  紀  俊  乾
                                        法官  黃  正  興
                                        法官  劉  介  民
                                        法官  陳  東  誥
                                        法官  張  春  福
      右正本證明與原本無異
                                              書  記  官
中      華      民      國     九十     年      七      月    二十四    日


司法院資訊處製作；財團法人民間司法改革基金會備份。
